【裁判字號】    97,訴,471
【裁判日期】    980326
【裁判案由】    偽造文書
【裁判全文】
臺灣桃園地方法院刑事判決               97年度訴字第471號
公  訴  人  臺灣桃園地方法院檢察署檢察官
被      告  丙○○
                      通訊地址.
上列被告因偽造文書案件，經檢察官提起公訴（九十六年度調偵
字第六○八號），本院判決如下：
    主  文
丙○○無罪。
    理  由
一、公訴意旨略以：被告丙○○基於偽造文書之犯意，先冒用證
    人即告訴人乙○○之名義，製作乙○○同意於民國81年12月
    31日前支付丙○○新臺幣（下同）五十萬元之協議書一份，
    並令不知情之刻印人員偽刻乙○○印章一枚後，蓋用於該協
    議書上，再於96年6 月14日，持該協議書向臺灣桃園地方法
    院聲請支付命令，足以生損害於乙○○，因認被告涉犯刑法
    第二百十六條、第二百十條之行使偽造私文書罪嫌云云。
二、按犯罪事實應依證據認定之，無證據不得推定其犯罪事實，
    又不能證明被告犯罪或其行為不罰者，應諭知無罪之判決；
    刑事訴訟法第一百五十四條第二項及第三百零一條第一項分
    別定有明文。刑事訴訟法上所謂認定犯罪事實之證據，係指
    足以認定被告確有犯罪行為之積極證據而言，該項證據自須
    適合於被告犯罪事實之認定，始得採為斷罪資料。事實之認
    定，應憑證據，如未能發現相當證據，或證據不足以證明，
    自不能以推測或擬制之方法，以為裁判基礎。又刑事訴訟法
    第一百六十一條第一項規定：檢察官就被告犯罪事實，應負
    舉證責任，並指出證明之方法。因此，檢察官對於起訴之犯
    罪事實，應負提出證據及說服之實質舉證責任。倘其所提出
    之證據，不足為被告有罪之積極證明，或其指出證明之方法
    ，無從說服法院以形成被告有罪之心證，基於無罪推定之原
    則，自應為被告無罪判決之諭知。復按告訴人之告訴，係以
    使被告受刑事訴追為目的，是其陳述是否與事實相符，仍應
    調查其他證據以資審認（最高法院二十九年上字第三一○五
    號、三十年上字第八一六號、四十年台上字第八六號、九十
    二年台上字第一二八號及五十二年台上字第一三○○號判例
    分別著有是例）。
三、公訴意旨認被告丙○○涉犯行使偽造私文書罪嫌，係以被告
    於偵查中之供述、證人乙○○及甲○○於偵查中之證述、系
    爭協議和解書及支付命令聲請書等證據為其認定之依據。惟
    訊據被告堅詞否認有公訴意旨所指之犯行，辯稱：乙○○在
    80年間向伊借款五十萬元，然均未返還，且借據又已遺失，
    故伊再找乙○○簽立系爭和解書，由伊書寫內容後，再交由
    乙○○蓋章；乙○○原本否認與伊相識，然因看見領班甲○○始改稱兩人曾為同事，顯見乙○○所言不實等語。
四、證據能力：
  (一)按被告以外之人於偵查中向檢察官所為之陳述，除顯有不可
    信之情況外，得為證據，刑事訴訟法第一百五十九條之一第
    二項定有明文。又現行刑事訴訟法對於詰問制度之設計，以
    同法第一百六十六條以下規定之交互詰問為實踐，屬於人證
    調查證據程序之一環，與證據能力係指符合法律所規定之證
    據適格，而得成為證明犯罪事實存在與否之證據資格，性質
    上並非相同。偵查中檢察官為蒐集被告犯罪證據，訊問證人
    旨在確認被告嫌疑之有無及內容，與審判期日透過當事人之
    攻防，調查人證以認定事實之性質及目的，尚屬有別。偵查
    中訊問證人，法無明文必須傳喚被告使之得以在場，刑事訴
    訟法第一百八十四條第二項亦僅規定因發見真實之必要，得
    命證人與被告對質，是檢察官偵查中雖未命證人與被告對質
    ，尚非違法。此項未經被告對質之被告以外之人於偵查中向
    檢察官所為之陳述，依刑事訴訟法第一百五十九條之一第二
    項之規定，原則上屬於法律規定為有證據能力之傳聞證據，
    於例外顯有不可信之情況，始否定其得為證據（最高法院九
    十七年度台上字第三三六九號判決要旨參照）。經查，證人
    乙○○、甲○○於偵查中向檢察官所為之證述雖亦屬被告以
    外之人於審判外之陳述，惟被告並未爭執其證據能力，亦未
    具體指明上開證人於偵查中所述有何「顯有不可信之情況」
    存在及提出可供本院調查之證據，參酌上開說明，上開證人
    於偵查中之證述，即應認有證據能力。
  (二)本件認定事實所引用卷附之其餘證據，檢察官及被告於本院
    行準備程序時均同意有證據能力，且迄於本院言詞辯論終結
    前亦未提出異議，本院審酌前開證據均查無有何違反法定程
    序取得之情形，亦無顯有不可信與不得作為證據等情，故均
    應認為有證據能力。
五、經查：
  (一)證人乙○○於偵查中雖具結證稱：我不認識被告丙○○，對
    被告也完全沒有印象云云（見九十六年度他字第二五五九號
    卷第3 頁、第15頁），然其於本院審理時則改口證稱：偵查
    中說對被告沒印象，因為已經十幾年了，人的長相年輕跟老
    了差很多，看不出來云云（見本院卷第45頁），惟參酌證人
    甲○○於97年1 月28日初次至偵查中作證並具結證稱：在場
    的被告及乙○○我都認識，我們十五年前在南亞公司都是同
    一部門的同事等語（見九十六年度調偵字第六○八號卷第17
    頁），暨衡諸被告係在81年離職，距離甲○○該次接受檢察
    官訊問時，約有十年之久，而甲○○仍能當庭辨識被告為其
    多年前同事，顯見被告容貌並未因歲月遞增而產生巨大變化
    ，致使多年未見被告之人，有無法或難於辨認之情，是乙○○上開證詞，即難令人無疑。再依甲○○於本院審理時具結
    證稱：我與被告及乙○○都在同一家公司、同一部門，至少
    十年以上，我們三人是同事等語（見本院卷第42頁），則被
    告與乙○○之間既曾有多年同事關係，然乙○○竟對被告毫
    無印象，益徵其所述不認識被告云云要難採信，且亦令人對
    其否認與被告相識之動機及目的，不能無疑。
  (二)證人乙○○於偵查中雖具結證稱：我沒有向被告借過五十萬
    元云云（見九十六年度偵字第二五五九號卷第14頁），然其
    指述與被告之辯解全然不同，其證詞是否可採，即應調查其
    他證據以資審認。經本院向中華郵政股份有限公司函查被告
    帳戶之歷史交易清單後發現，被告於80年5 月24日確有一筆
    五十萬元現金提領紀錄，有該公司97年12月12日函附之存簿
    儲金戶存提款詳情表在卷為憑，此與被告於本院審理時供稱
    ：乙○○向我借過一次錢，就是這五十萬元，時間在80年，
    等情（見本院卷第72頁），核屬一致，足見被告所辯於80年
    間曾借款五十萬元予乙○○乙情，並非憑空杜撰。反觀證人
    乙○○就其是否認識被告乙情，係為違實之指訴，已如前述
    ，則其證詞之憑信性殊值存疑。因之，被告有上開提款紀錄
    可為佐證之供詞，自較證人乙○○於否認其認識被告此違實
    陳述之餘，又否認曾向被告借款五十萬元之片面指訴為可採
    。至證人甲○○雖於偵查及本院審理中曾證稱：當時沒有看
    過或聽過被告借錢給乙○○等語（見九十六年度調偵字第六
    ○八號卷第17頁及本院卷第42頁），然向人借貸係表示自己
    經濟狀況不佳，非屬可以四處張揚之事，而有能力貸與他人
    金錢者基於財不露白的古訓，亦不願四處誇耀，故借款人與
    貸與人均未向第三人講述借貸之事，本即為事理之常，是甲○○雖未曾見聞乙○○向被告借款乙情，亦不能因此否定被
    告曾借款予乙○○之事實。
  (三)按刑法上之偽造文書罪，須以足生損害於公眾或他人為成立
    要件，而所謂足生損害，係指他人有可受法律保護之利益，
    因此遭受損害或有受損害之虞而言，若他人對行為人原負有
    制作某種文書之義務而不履行，由行為人代為制作，既無損
    於他人之合法利益，自與偽造文書罪之構成要件不合。刑法
    上之偽造文書罪，須以足生損害於公眾或他人為成立要件，
    故行為人向某甲追索債款，所提出之債券，雖係偽造，但某
    甲對於行為人確負有此項債務，即不足生損害於他人，自與
    上開犯罪之要件不合（最高法院五十年台上字第一二六八號
    、三十年上字第四六五號著有是例）。查證人乙○○於偵查
    中雖證稱：我沒有看過這張和解書，我也沒有印過章云云（
    見九十六年度他字第二五五九號卷第15頁），然被告於80年
    間確曾借款五十萬元予乙○○，業經本院認定如前，且被告
    於本院審理時供稱：在系爭協議書之前有寫借據，因為借據
    沒有寫還款日期；我不記得是催討到第幾次他才提到沒有寫
    還款日期，所以他慢慢還我就好，我們起爭執，就寫和解書
    等語（見本院卷第79、81頁），亦與系爭協議和解書所載：
    「茲本人與丙○○先生因（金錢借貸）事發生糾紛爭執，為
    息事寧人，終止紛爭，本人同意於民國81年12月31日前主動
    支付蕭君新台幣伍拾萬元…」等內容相吻合，堪信被告與乙○○間確因借貸事件有所爭執，方會協議撰寫系爭協議和解
    書。況縱認系爭協議和解書係被告單方所製作，因被告對證
    人乙○○確有五十萬元之債權，揆諸上開判例要旨，該文書
    內所載借款之內容既屬事實，則該文書縱未經乙○○蓋章同
    意，亦難謂有足生損害於他人或公眾之情事，自不得對被告
    以偽造文書罪相繩。
六、綜上所述，公訴人提出之證據尚不足以使本院形成被告丙○○確有公訴意旨所指偽造文書罪行之心證。此外，復查無其
    他積極證據得以證明被告有公訴意旨所指犯行，揆諸前開法
    律及判例要旨，本件既不能證明被告犯罪，即應依法為被告
    無罪判決之諭知。
據上論斷，應依刑事訴訟法第三百零一條第一項，判決如主文。
本案經檢察官周芝君到庭執行職務。
中    華    民    國    98    年    3     月    26    日
                  刑事第十二庭審判長法  官  魏于傑
                                    法  官  許雅婷
                                    法  官  李文娟
以上正本證明與原本無異。
如不服本判決應於收受判決後10日內向本院提出上訴書狀，並應
敘述具體理由；其未敘述上訴理由者，應於上訴期間屆滿後20日
內向本院補提理由書（均須按他造當事人之人數附繕本）「切勿
逕送上級法院」。
                                    書記官  蕭秀蓉
中    華    民    國    98    年    4     月    3     日


司法院資訊處製作；財團法人民間司法改革基金會備份。
